臺灣高等法院刑事裁定　　　　　　　　　　　　　　　九十一年度抗字第五四三號
　　抗　告　人
　　即　自訴人　庚○○
　　被　　　告　丙○○
　　　　　　　　甲○○
　　　　　　　　丁○○
　　　　　　　　戊○○
　　　　　　　　癸○○
　　　　　　　　乙○○
　　　　　　　　辛○○
　　　　　　　　己○○
　　　　　　　　壬○○
右抗告人因自訴被告違反貪污治罪條例等案件，不服台灣桃園地方法院中華民國九十
一年七月十陸日第一審裁定（九十年度自字第六０號），提起抗告，本院裁定如左：
    主  文
原裁定撤銷，發回臺灣桃園地方法院。
    理  由
一、自訴意旨略以：自訴人於民國（下同）八十八年九月二十二日發現車輛貼有中壢
    清潔隊清理通知書，隨後即遭拖吊，九月三十日前往取車時，要求付清拖吊費一
    千六百元，始取回車輛。清潔隊以道路交通管理處罰條例第八十二條之一為依據
    張貼通知，並委託他人拖吊、收費，經查該條明文規定「因警察機關通知車輛所
    有人限期清理之」，因此，通知不合法，自訴人無遵守之義務，亦不構成逾期不
    清理，清潔隊誣指自訴人逾期未清理委託他人拖吊及收費，已經違法涉嫌偽造公
    文書、貪污治罪條例第五條第二款利用職務上之機會詐取他人之財物及第六條第
    四款對於主管監督之事務直接或間接圖利私人等罪嫌，請依法量刑，並沒收其非
    法所得及犯罪工具拖吊車。道路交通管理處罰條例第八十二條之一雖有得先行移
    置之規定，但須合法，而非法通知不得為執法依據。且：
    (1)、檢視清潔隊通知，前有「清理通知書」字樣，內有四十八小時內自行清理規
        定，可以確定為道路交通管理處罰條例第八十二條之一第一款之限期清理通
        知，清潔隊明顯違法，而此通知書及作業規定，出自縣政府。
    (2)、依照道路交通管理處罰條例第八十二條之一規定，須先查報後由警察機關通
        知，於通知逾期後始得移置，不得於查報後通知前移置。又逾期未清理或行
        方不明無法查明，均須公告處理，然無論何者，均須先經警察機關通知限期
        清理始符程序，本件車輛就停在自訴人樓下，左鄰右舍均知道是自訴人之車
        輛，足見根本未查。縣環保局稱無牌車輛無法查明，故由清潔隊通知，但本
        項規定係在無法查明之情形下以公告方式處理，而非通知，公告是一個月不
        是四十八小時，且法律規定只有警察通知才算逾期，就算清潔隊可處理，其
        使用清理通知，以逾期為由移置亦屬違法。又該條規定「‧‧‧公告一個月
        ‧‧‧移送由環保‧‧‧」，所謂「移送」意思是原來不由其保管，也不由
        其公告，若由其公告就不須移送，與法令不符，雖然法律中有得委託他人移
        置之規定，卻無委託他人公告之規定，所以公告不得委託，清潔隊以其名義
        通知，法律上屬其保管，此與規定不符。依規定僅有兩個單位可執行此項業
        務，扣除環保僅剩警察，所以通知、移置、公告，僅限警察執行才合法，因
        此，即使「無法查明」，清潔隊亦無權處理，更不用說張貼清理公告。
    (3)、四十八小時規定源自「佔用道路廢棄車輛認定標準查報處理及收取費用辦法
        」第四條第一款，但並未說明由誰執行，而道路交通管理處罰條例第八十二
        條之一為其法令依據，該條係規定由警察機關執行，清潔隊即無權執行。
    (4)、行政院衛生署說有權查報、公告，但查報、公告非通知，因此通知依然不合
        法，而依照公告後移送環保機關之規定，應當亦無權公告。
    (5)、清潔隊辯稱依縣府規定無牌車輛由其通知，但縣府規定抵觸法律，亦屬無效
        ，經向縣府查詢，縣長丙○○公告之「廢棄車輛查報移置處理作業執行要點
        」第五條確實如此規定，依其用語是執行第四條第一款，丙○○明顯違法。
        而縣環保局所提供兩種通知，再度確認第五、六條是由鄉鎮市公所及警察機
        關分別執行並張貼公告，對照兩種通知，清潔隊的前有「清理通知」字樣，
        後為通知單位，警察的上方無說明，下方為查報單位，警察通知是否算為清
        理通知有爭議，清潔隊所用則毫無疑問，兩者皆有「車號」欄，顯示並非無
        牌車輛所用，相同與相異處均證明相關人士已經違法。
    綜此，清潔隊依丙○○指示，由環保局提供張貼不合法通知，然後誣指自訴人逾
    期未清理，委託他人拖吊並收取費用，甲○○、丁○○、戊○○、癸○○、乙○○、辛○○均涉嫌偽造文書、貪污治罪條例第五條第一項第二款利用職務上之機
    會詐取財物及同條例第六條第一項第四款之圖利罪，丙○○除涉教唆外，另涉嫌
    妨害公務，桃園市長己○○、隊長壬○○依丙○○指示辦理，同樣涉有偽造公文
    書等罪嫌云云。
二、原法院裁定以：「本件自訴人之車輛係屬佔用道路未懸掛車牌之疑似廢機動車輛
    ，於台灣高等法院檢察署九十年度議字第二七四七號處分書理由二與四已有詳述
    ，自訴人應有誤會等語。經查道路交通管理處罰條例第八十二條之一，就廢棄車
    輛之認定標準、查報處理及對廢棄車輛所有人之收取費用等，於立法中已有授權
    交通部會同內政部、法務部、行政院環境保護署訂定辦法，該部、署等遂依據道
    路交通管理處罰條例第八十二條之一第三項之授權規定，於民國八十六年十月二
    十七日共同制頒『佔用道路廢棄車輛認定標準查報處理及收取費用辦法」，依據
    該辦法第四條規定「佔用道路廢棄車輛由警察機關、環境保護機關派員現場勘
    查認定後，張貼通知於車體明顯處，經四十八小時仍無人清理者，由環境保護機
    關先行移置至指定場所存放。前項廢棄車輛張貼通知後，警察機關應查明車輛
    所有人，以書面通知其限期清理或至指定場所認領，逾期仍未清理或認領，或車
    輛所有人行方不明無法通知或無法查明車輛所有人情形，由環境保護機關公告，
    經公告一個月無人認領者，由環境保護機關依廢棄物清除』。其中關於張貼通知
    之主體，並未規定必須由警察機關為之，而該通知張貼於車體明顯處，經四十八
    小時仍無人清理，環境機關即可先行將車輛移置存放。而佔用道路廢棄車輛認定
    標準查報處理及收取費用辦法第八條亦授權直轄市及縣市政府得視轄區特性及實
    際執行情形得訂定執行要點，是桃園縣政府乃依據該授權規定而訂定『桃園縣廢
    棄車輛查報移置處理作業執行要點』，且就未懸掛車牌及有懸掛車牌之疑似廢機
    動車輛之查報、認定、張貼、移置之作業，予以權責分工，分由鄉鎮市公所及警
    察機關執行，並統一印製空白通知單發交各執行單位使用，於法自屬有據。況自
    訴人所有車輛係未懸掛車牌且停放該處路邊已有半年之久，此據自訴人於另案（
    桃園地方法院檢察署八十九年度偵字第五一六五號八十九年三月九日、二十日訊
    問筆錄）偵查中自陳在卷，此有同署九十年度偵字第一一○八五號不起訴處分書
    影本附卷可按，則一輛未懸掛車牌之車輛停置路邊達半年之久，於客觀上被查報
    認定為廢機動車輛，與一般事理尚無違背，且執行機關依上揭規定張貼通知，於
    張貼後四十八小時內又無人出面清理，執行機關遂依法將之「移置」至指定之場
    所存放，亦難認其行為不法，所為之『移置』行為，猶與授權之母法即道路交通
    管理處罰條例第八十二條之一第二項『前項廢棄車輛應先行移置』之規定無違，
    自訴人所陳... 公告一個月... 移送由環保... 』乙節，乃車輛經移置後之通知
    認領、無人認領依廢棄物清除等之後續處分行為，非謂移置前應先經公告一個月
    ，自訴人所陳或有誤會。至廢棄車輛如經移置至指定場所存放，車輛所有人應繳
    交移置及保管費用後始得領回車輛，佔用道路廢棄車輛認定標準查報處理及收取
    費用辦法第六條亦定有明文，從而，自訴人領回該車輛時，保管單位依上揭規定
    予以收取費用，亦難認有何詐取財物犯行或圖利任何個人或國庫之不法。綜上所
    述，被告等人應認有刑事訴訟法第二百五十二條第十款之情形。依首揭規定，本
    件自訴應予駁回」等語，固非無據。
三、惟：按刑事訴訟法第三百十九條規定：犯罪之被害人得提起自訴，但其無行為能
    力或限制行為能力或死亡者，得由其法定代理人、直系血親或配偶為之。犯罪事
    實之一部提起自訴者，他部雖不得自訴亦以得提起自訴論。但不得提起自訴部分
    係較重之罪或其第一審屬於高等法院管轄，或第三百二十一條之情形者，不在此
    限。所謂犯罪之被害人，係以因犯罪而直接被害之人為限，司法院二十四年八月
    二十八日院字第一三○六號解釋有案，是應限於犯罪之直接被害人始得提起自訴
    ，亦即該罪所保護之法益若係國家法益，被害人縱受有損害，仍僅屬間接之被害
    人而不得提起自訴；且若不得提起自訴之罪係較重之罪者，他罪亦不得提起自訴
    （最高法院五十四年台上一七八五號判例、七十三年第五次刑事庭會議決議意旨
    參照）。又，貪污治罪條例第五條第一項第二款公務員利用職務上之機會詐取財
    物罪，為同條例第六條第一項第四款公務員圖利罪之特別規定（四十二年臺特字
    非字第一六號判例參照）。而公務員貪污罪、圖利罪所保護法益，為公務員對國
    家服務之忠信規律及國家之利益，縱其犯罪結果，於私人權益不無影響，但其直
    接被害者仍為國家法益，而非私人權益；雖因被告之行為致上訴人受有損害，亦
    屬間接之被害，而非直接被害，依照上開說明，即不得提起自訴（最高法院二十
    六年渝上字第八九三號、七十年台上字第一七九九號判例參照）。本案貪污治罪
    條例第五條第一項第二款公務員利用職務上之機會詐取財物罪及同條例第六條第
    一項第四款所規定之公務員圖利罪，其保護之法益既係公務員對國家服務之忠信
    規律及國家之利益，則自訴人得否以犯罪被害人之地位提起自訴，為裁判之法院
    自應先行審酌；乃原法院竟未就此程序上自訴是否合法之事項予以詳究，即逕認
    本案有刑事訴訟法第二百五十二條第十款犯罪嫌疑不足之情形，而依同法第三百
    二十六條第三項裁定駁回自訴；是否有當，自非無再予研求之餘地。次查，自訴
    意旨另以被告丙○○除涉教唆外，另涉嫌妨害公務，其所指為何？原法院裁定認
    桃園市長己○○、隊長壬○○同屬犯罪嫌疑不足，而毫無隻言片語交待，亦有未
    當。前述各節，或為原法院應依職權調查之事項，或為自訴人之抗告意旨所指摘
    ；原法院裁定既有前述之可議，自屬無可維持，應由本院將原法院裁定撤銷，並
    發回原法院續為查明，以更為適法之裁判。
據上論斷，依刑事訴訟法第四百十三條，裁定如主文。
中      華      民      國    九十一    年      九      月     三十     日
                            臺灣高等法院刑事第十二庭
                                審判長法  官   劉  景  星
                                      法  官   陳  志  洋
                                      法  官   陳  博  志
右正本證明與原本無異。
如不服本裁定應於收受送達後五日內向本院提出抗告書狀。
                                      書記官   陳  嘉  文
中      華      民      國      九十一  年     九       月     三十     日
